行　政　法　院　判　決　　　　　　　　　　　　　　　　八十七年度判字第四號
　　再 審原 告　臺灣土地銀行
　　代　表　人　林彭郎
　　訴訟代理人　甲○○
　　再 審被 告　花蓮縣稅捐稽徵處
右當事人間因土地增值稅事件，再審原告對本院中華民國八十六年二月二十日八十六
年度判字第三○○號判決提起再審之訴。本院判決如左︰
　　主  文
再審之訴駁回。
　　事  實
緣台灣花蓮地方法院於民國八十四年一月十二日拍賣債務人吳秋月所有系爭坐落花蓮
縣秀林鄉○○段一三一三地號農業用地，再審被告查定應課徵土地增值稅新台幣（以
下同）二八三、二○二元，並請該法院民事執行處優先代為扣繳在案。嗣再審原告以
債權人身份代位申請依土地稅法第三十九條之二規定免徵土地增值稅案，經被告邀集
農業、地政單位赴現場勘查，發現系爭農地雜草叢生，未作農業使用，雖農業單位簽
註該筆土地因生產不經濟，符合土地稅法第二十二條之一第二款規定，惟因拍定人高
玉霞申稱該筆農地屬劣質地，不利耕作，暫不考慮耕作，再審被告乃函報案情，經台
灣省政府財政廳函轉財政部核釋結果，並無土地稅法第三十九條之二第一項免徵土地
增值稅規定之適用，再審被告乃否准再審原告所請。再審原告不服，提起訴願、再訴
願，遞遭決定駁回，提起行政訴訟，亦經本院八十六年度判字第三○○號判決駁回。
茲再審原告以原判決有行政訴訟法第二十八條第九款規定之事由，提起再審之訴。摘
兩造訴辯意旨於次：
再審原告起訴意旨略謂：一、本件系爭農地符合免徵土地增值稅之要件，茲臚陳理由
如左：（一）、本件拍賣土地乃非都市土地編定為山坡地保育區農牧用地，符合農業
發展條例第三條第十一款規定農業用地之耕地。參見土地登記簿謄本。（二）、本件
土地係由具自耕能力之現耕農民高玉霞拍定承受。參見拍定人高玉霞提出之花蓮縣吉
安鄉八十三年十月二十九日八十三鄉服代字第二○三八一號自耕能力證明書影本。（
三）、按台灣花蓮地方法院八十三年度執字第四○八號執行事件拍賣公告中（證三）
已載明本件土地由債務人種植玉米，係依法作農業使用中。且本件拍賣土地亦經業業
單位認定「該筆土地因生產不經濟，暫時休閒，符合土地稅法第二十二條之一第一項
第二款之規定」。依財政部七十七年五月十三日台財稅第七七○一四九八七八號函（
證四）：「耕地如依法令之規定而休耕，辦理移轉時，可認定為繼續作農業使用，得
依農業發展條例第二十七條規定申請免徵土地增值稅。」綜前，本件拍賣土地符合農
業發展條例第二十七條（同土地稅法第三十九條之二第一項及平均地權條例第四十五
條第一項之規定）。農業發展條例施行細則第十五條第一項第一款，依規定檢附土地
登記簿謄本及主管機關核定之農地承受人自耕能力證明書影本，送該管稽徵機關申請
即為已足。按符合前開規定，依法即生免稅之效果，並無須探求拍定人意願之規定。
惟再審被告機關卻於再審原告代位債務人吳秋月申請退回已課徵土地增值稅，逕依財
政部八十四年八月十五日台財稅第000000000號函增加法令所未規定之限制
，以拍定人意願為由駁回申請，令債務人合法農業使用免稅之權益受損，更對拍定人
形同放任其將取得耕地違法作非農業使用，阻礙農地農用政策之推行莫此為甚，其行
政處分自屬違誤。二、原判決之基礎乃援引財政部原八十四年八月十五日台財稅第八
四一六四二○八二號函，以「吳秋月女士所有經法院拍賣之農業用地，經實地勘查有
閒置不用情形，應先查明如係依法令之規定而休耕者，得依本部七十七年五月十三日
台財稅第七七○一四九八七八號函釋辦理，但拍定人如無繼續耕作之意願而不繼續耕
作者，仍無土地稅法第三十九條之二第一項免徵土地增值稅規定之適用。」為依據，
並指明拍定人既已明示「暫時不考慮耕作」，則其取得後，並未繼續農業使用極明，
不符免徵土地增值稅要件而駁回原告之訴。惟上開財政部函，業於八十六年五月六日
為財政部台財稅第八六一八九五一八一號函所變更。略為「法院拍賣耕地申請免徵土
地增值稅案件，雖拍定人表示無意繼續耕作，惟如經查明該耕地係在依法作農業使用
時，經法院拍賣，且拍定人係經主管機關核發自耕能力證明書有案之耕地承受人，則
仍有土地稅法第三十九條之二第一項規定之適用。」「．．．查耕地之承受人向主管
機關申請自耕能力證明書時，已依規定格式明『．．．於承受後列耕地後確保供自
任耕作』，顯有繼續耕作之表示，嗣後縱然表示無繼續耕作之意顠，應不影響原土地
所有權人或債權人申請免稅之權益。．．．上揭經核准免徵土地增值稅之土地，如經
查明拍定人於完成移轉登記後，有不繼續耕作情形，應依土地法第五十五條之二規定
處罰。」準此，本件拍賣耕地於拍賣公告即載明白債務人種植玉米，嗣經農業單位認
定符合土地稅法第二十二條之一第一項第二款屬依法令規定而休耕。依財政部七十七
年五月十三日台財稅字第七七○一四九八七八號函：「耕地如依法令之規定而休耕，
辦理移轉時，可認定為『繼續作農業使用』，得依農業發展條例第二十七條規定申請
免徵土地增值稅。」且拍定人亦係經主管機關核發有自耕能力證明書有案之耕地承受
人，依前開財政部八十六年五月六日台財稅第八六一八九五一八一號函，仍有土地稅
法第三十九條之二第一項之適用，免徵土地增值稅。而原財政部八十四年八月十五日
台財稅第000000000號函既為財政部八十六年五月六日台財稅第八六一八九
五一八一號函所變更，且上開財政部八十四年八月十五日台財稅第八四一六四二○八
二號函，係違反農業發展條例第二十七條及同法施行細則第十五條第一條第一項規定
，上開法令並無規定須徵詢農地承受人有無繼續耕作之意願。本件拍賣農地係屬耕地
，亦無農業發展條例施行細則第十五條第一項第二款耕地以外之其他農業用地，承受
人須提出繼續作農業使用承諾書之規定。被告機關竟違反上開法令，以拍定人無耕作
意願，依變更前之財政部八十四年八月十五日台財稅第000000000號函否准
原告核退土地增值稅之申請，顯已違反依法行政原則，侵害原告代位權及債務人合法
農業使用耕地免徵土地增值稅，被告機關應予核退之財產權，原處分、訴願、再訴願
決定及原判決自均有違誤。三、按前開財政部八十六年五月六日台財稅第八六一八九
五一八一號函，原告自無從知悉，嗣於八十六年十月四日接獲台灣省政府財政廳八十
六年十月三日八六財二字第○二一三八五號函詢行庫研議農地放款土地增值稅減免可
行性時，洽主管機關始行知悉。爰依行政訴訟法第二十八條第九款及同法二十九條第
二項規定，於知悉後二個月提出本件再審之訴，請廢棄原判決並撤銷一再訴願決定及
原處分等語。
再審被告答辯意旨略謂︰一、按「農業用地在依法作農業使用時，移轉與自行耕作之
農民繼續耕作者，免徵土地增值稅。」為土地稅法第三十九條之二第一項所明定。次
按「吳秋月女士所有經法院拍賣之農業用地，經實地勘查有閒置不用情形，應先查明
如係依法令之規定而休耕者，得依本部七十七年五月十三日台財稅第七七○一四九八
七八號函釋辦理，但拍定人如無繼續耕作之意願而不繼續耕作者，仍無土地稅法第三
十九條之二第一項免徵土地增值稅規定之適用。」、「法院拍賣耕地申請免徵土地增
值稅案件，雖拍定人表示無意繼續耕作，惟如經查明該耕地係在依法作農業使用時，
經法院拍賣，且拍定人係經主管機關核發自耕能力證明書有案之耕地承受人，則仍有
土地稅法第三十九條之二第一項規定之適用，應准予免徵土地增值稅。」分別為財政
部八十四年八月十五日台財稅第000000000號及同部八十六年五月六日台財
稅第八六一八九五一八一號函所明釋。二、卷查系爭農地於八十四年一月十二日經台
灣花蓮地方法院拍賣，雖由具有自耕能力之高玉霞拍定取得，並於拍賣公告附註登載
「本件土地由債務人種植玉米」，惟系爭農地迭經七次拍賣，再審被告於八十四年三
月二十二日派員會同農業、地政單位現場勘查時，該筆農地已雜草叢生，未作農業使
用，並經拍定人高玉霞聲稱暫不考慮耕作，有查核清單及高君之談話筆錄影本附卷可
稽，因不符合土地稅法第三十九條之二第一項免稅之規定，並經財政部八十四年八月
十五日台財稅第000000000號函釋在案，再審被告據而否准再審原告免稅之
申請，於法尚無不合。三、又查財政部對於土地稅法第三十九條之二規定，雖以八十
四年八月十五日台財稅第000000000號函及八十六年五月六日台財稅第八六
一八九五一八一號函，前後作不同之解釋，惟本案經大院以八十六年二月二十日八十
六年度判字第三○○號判決：「原告之訴駁回。」，是本案已行政救濟確定在案，再
審被告卻於八十六年十一月五日始提起本件再審之訴，然依大院四十五年判字第六○
號判例：「行政爭訟以實體駁回者，當事人不得再行爭執：官署之行政處分，經人民
依行政爭訟之手段請求救濟，而經受理訴願之官署，就實體上審查決定而告確定，或
經行政法院就實體上判決確定者，即兼有形式上及實質上之確定力，當事人對於同一
事項，既不得再行爭執，而該處分之官署及其監督官署，亦不能復予變更。」，復依
行政院六十一年六月二十六日台財六二八二令：「行政主管機關就行政法規所為之解
釋，應以法條固有之效力為其範圍，自法律生效之日有其適用。惟解釋令發布前已確
定之行政處分，所持見解縱與解釋令不符，除經上級行政機關對該特定處分明白糾正
者外，亦不受解釋令影響而變更；但經行政訴訟判決確定之處分，行政機關不得再為
變更，以維持行政處分已確定之法律秩序。」，本案既經大院行政訴訟判決確定在案
，再審被告即不得再為變更，以維持行政處分已確定之法律秩序，故再審原告所訴再
審被告違反依法行政原則等各節，殊不足採。其再審之訴顯無理由，謹請依法駁回其
訴等語。
　　理  由
按行政訴訟當事人對本院之判決提起再審之訴，必須具有行政訴訟法第二十八條所列
各款情形之一者，始得為之。而該條第九款所稱「為判決基礎之民事或刑事判決及其
他裁判或行政處分，依其後之確定裁判或行政處分已變更者。」係指其後之確定裁判
或行政處分，已變更為判決基礎之裁判或行政處分者而言。若已確定之終局判決，並
未因後之確定裁判或行政處分而變更，即無該條款之適用。次按「農業用地在依法作
農業使用時，移轉與自行耕作之農民繼續耕作者，免徵土地增值稅。」為行為時土地
稅法第三十九條之二第一項所明定。是農業用地移轉免徵土地增值稅，其要件有二，
其一為在依法作農業使用期間移轉，其二為承受該農地之農民須繼續耕作，二者缺一
不可。查系爭農地原係債務人吳秋月所有，八十四年一月十二日為台灣花蓮地方法院
拍賣，由具有自耕能力之高玉霞拍定承買，經再審被告核定課徵土地增值稅二八三、
二○二元，並請該法院民事執行處代為扣繳在案，嗣再審原告以吳秋月債權人身分代
位申請依土地稅法第三十九條之二第一項規定免徵土地增值稅，經再審被告邀集農業
、地政單位現瑒勘查結果，發現系爭農地雜草叢生，未作農業使用，詢諸拍定人結果
亦據稱該系爭土地屬劣質地，不利耕作，暫不考慮耕作，再審被告乃以不符合免徵土
地增值稅要件，否准再審原告之請求，再審原告不服，循序提起行政訴訟。原判決以
該地歷經七次拍賣，至八十四年一月十二日拍定時，已無繼續耕作，同年三月二十二
日再審被告現場勘查時，業已雜草叢生有農地移轉免徵土地增值稅案件定期查核清單
（見原處分）記載可稽，雖該清單載有：「該地號因生產不經濟暫時休閒，符合土
地稅法第二十二條之一第一項第二款規定。」惟本款係有關不得加徵荒地稅及照價收
買之規定，與同法第三十九條之二第一項免徵土地增值稅之規定並無關連，拍定人既
已明示「暫時不考慮耕作」，則其取得後，並未繼續農業使用極明，不符免徵土地增
值稅要件，自耕能力證明書僅為取得農地所有權登記之要件，並非有自耕能力證明書
，即可免徵土地增值稅，台灣花蓮地方法院拍賣公告註明競買系爭土地者，須具自耕
能力，與拍定人是否繼續耕作無關，殊無違反對法令之信賴可言，財政部七十七年五
月十三日台財稅第七七○一四九八七八號函係指依法令規定休耕之農地移轉時可認為
繼續作農業使用，其情形與八十四年八月十五日台財稅第000000000號函並
無牴觸，再審被告引用該第000000000號函否准原告免徵土地增值稅之申請
，並不違背行政自我約束原則，再審原告所訴均無可採。遂認原處分及一再訴願決定
均無違誤，駁回再審原告在前程序之訴。核原告係以系爭農地原有人經法院拍定移轉
該土地時已無從事耕作之事實，而拍定人亦未繼續耕作，不符土地稅法第三十九條之
二第一項免徵土地增值稅之優惠規定，逕適用該條項駁回再審原告之訴。至所引述財
政部八十四年八月十五日台財稅第000000000號函，旨在說明該函與該部七
十七年五月十三日台財稅第七七○一四九八七八號函並無牴觸而已。且該函僅為中央
財稅主管機關所表示之意見，並非原判決基礎之行政處分。是該部嗣雖另以八十六年
五月六日台財稅第八六一八九五一八一號函為不同見解之闡釋，亦難謂係原判決基礎
之行政處分變更。核與行政訴訟法第二十八條第九款規定之再審事由不符。再審原告
以該條款之規定提起再審之訴，即非有據，其起訴意旨難謂有再審理由，應予駁回。
據上論結，本件再審之訴為無理由，爰依行政訴訟法第三十三條、民事訴訟法第五百
零二條第二項，判決如主文。
中    華    民    國     八十七      年      一      月       六        日
                    行 政 法 院 第 三 庭
                                審 判 長 評  事      陳  石  獅
                                         評  事      吳　錦　龍
                                         評  事      趙  永  康
                                         評  事      蔡  進  田
                                         評  事      鄭  淑  貞
右  正  本  證  明  與  原  本  無  異
                                         法院書記官  郭  育  玎
中    華    民    國     八十七      年      一      月       六        日
